【裁判字號】    88,上,376
【裁判日期】    891031
【裁判案由】    分割共有物
【裁判全文】
臺灣高等法院民事判決    八十八年度上字第三七六號
    上  訴  人  丙○○
    上  訴  人  甲○○
    訴訟代理人  葉繼學律師
    上  訴  人  丁○○      住.
    訴訟代理人  王玉楚律師
                紀舒青律師
                林家駿律師
    複  代理人  周金城
    被  上訴人  乙○○      住.
    訴訟代理人  曾肇昌律師
右當事人間請求分割共有物事件，上訴人對於中華民國八十七年十二月二十三日台灣
新竹地方法院八十五年度訴字第七三四號第一審判決提起上訴，本院判決如左：
    主    文
原判決廢棄。
兩造共有坐落苗栗縣西湖鄉○○段一一一三地號、地目林、面積玖佰壹拾玖平方公尺
之土地准予分割，其分割方法為：如附圖一中之（圖二）所示（Ａ）部分面積貳佰捌
拾玖平方公尺分歸乙○○取得；（Ｂ）部分面積參佰壹拾伍平方公尺分歸丁○○取得
；甲乙丙丁連線紅色部分面積柒拾柒平方公尺分歸丙○○取得；（Ｃ）部分及（Ｄ）
部分（不含甲乙丙丁連線紅色部分）面積貳佰參拾捌平方公尺分歸甲○○取得。
乙○○應補償甲○○新台幣（下同）柒萬參仟柒佰肆拾陸元，丁○○應補償甲○○捌
萬零貳佰伍拾肆元。
第一、二審訴訟費用由乙○○負擔百分之三十一，丁○○負擔百分之三十四，甲○○
負擔百分之二十五，丙○○負擔百分之一○。
    事    實
甲、上訴人方面：
壹、丙○○部分：
一、聲明：
  (一)原判決廢棄。
  (二)前開關於分割方法廢棄部分，其分割方法為：如附圖二所示Ａ部分面積貳佰捌拾
    玖平方公尺分歸乙○○取得；如附圖二所示Ｂ部分面積佰壹拾伍平方公尺分歸
    被丁○○取得；如附圖二所示Ｃ部分面積貳佰拾捌平方公尺歸甲○○取得；如
    附圖二中之圖一所示Ｄ部分面積柒拾柒平方公尺分歸丙○○取得。
  (三)第一、二審訴訟費用由被上訴人負擔。
二、陳述：除與原判決記載相同者，予以引用之外，補述略稱：丙○○於第一審，從
    未表示希望將兩造共有同段之一一一三之一地號土地，與系爭土地一起合併分割
    ，原審筆錄應有誤載，伊予以否認。又，原審所判不公平，丙○○無法蓋房子。
三、證據：除援用第一審所提證據外，補提苗栗縣政府建設局函影本四紙為證。
貳、甲○○部分：
一、聲明：
  (一)原判決廢棄。
  (二)兩造共有坐落苗栗縣西湖鄉○○段一一一三地號、地目林、面積玖佰壹拾玖平方
    公尺之土地，其分割方法為：如附圖三所示Ａ部分面積貳佰捌拾玖平方公尺歸乙
    ○○取得；如附圖三所示Ｂ部分面積參佰壹拾伍平方公尺分歸丁○○取得；如附
    圖三所示Ｃ部分面積貳佰參拾捌平方公尺分歸甲○○取得；如附圖三所示Ｄ部分
    面積柒拾柒平方公尺分歸丙○○取得。
  (三)第一、二審訴訟費用由被上訴人負擔。
二、陳述：除與原判決所載相同者，予以引用之外，補述略稱：
  (一)如依苗栗縣銅鑼地政事務所依本院指示測繪土地分割成果圖（八十八年七月廿八
    日大地字第三六七九號）圖二之方案分割，則甲○○所分得之土地不僅形狀曲折
    ，且面臨大片毫無利用價值之山坡地，而丙○○所分得之土地非但方正完整，且
    完全無須分擔系爭土地東側之大片山坡地之情形，兩人所分得土地之價格顯然極
    不相當。又，丙○○分得之土地臨接苗栗縣道一一九號公路之部分，明顯多於其
    應依各共有人之持分比例分配取得臨路土地之寬度，此分割方案顯然不利於甲○
    ○。
  (二)丙○○對系爭土地之應有部分僅一百零八分之九，若按其應有部分強割二十三坪
    左右之土地予丙○○，則分歸丙○○之土地將因受限於營建法規而無法利用，且
    有害於全體共有人於系爭土地上之既有利用狀況。請就丙○○不能按其應有部分
    受分配之土地，依法作價分由其他共有人以金錢補償之，始符合公平正義並維持
    系爭土地之經濟效益。
參、丁○○部分：（未提上訴狀，惟因本件為必要共同訴訟，視同上訴人）
一、聲明：
  (一)丙○○、甲○○之上訴駁回。
  (二)第一、二審訴訟費用由甲○○、丙○○負擔。
二、陳述：除與原判決記載相同者，予以引用之外，補述略稱：
  (一)願依原判決分割方式解決本件共有物分割爭議。
  (二)丙○○之上訴理由狀附圖所提之分割方法顯有未洽：丙○○對系爭土地之應有部
    分，為四共有人中最少者，竟主張取得位於臨苗栗縣道一一九號公路，臨路地籍
    線長度幾乎與應有部分最多之丁○○等同，將緊鄰山坡土地均分歸他共有人，顯
    失公允。
  (三)丙○○所提分割方案所示Ｄ部分，毗鄰丁○○之房屋，長期以來由丁○○實際使
    用，與丁○○房屋具有不可分之鄰地關係，不宜強加分歸他共有人取得。
  (四)丙○○對系爭土地之應有部分僅十二分之一，若按其應有部分比例分配原物，勢
    必在系爭土地上勉強分割二十三坪左右土地予丙○○，而分歸丙○○之二十三坪
    土地亦因受限營建法規而難以應用，恐有害於系爭土地經濟上之利用價值，對所
    有共有人均屬不利，請依法核定丙○○應得部分土地之地價交由其他共有人承受
    ，俾令他共有人得有完整且適於利用之土地，丙○○亦獲有相當之金錢補償，始
    符社會經濟效益。
乙、被上訴人乙○○方面：
一、聲明：
  (一)駁回上訴。
  (二)第一、二審訴訟費用由上訴人負擔。
二、陳述：除與原判決記載相同者，予以引用之外，補述略稱：
  (一)被上訴人所分得部分之土地，有向後方延伸緊鄰山坡地，並非如丙○○所稱全部
    面臨道路。
  (二)原判決附圖一之第一案，係以臨接苗栗縣道第一一九號公路之地籍線總長度，依
    兩造應有部分比例分配臨道路之寬度分割，兩造取得之土地前方均面臨道路，後
    方均延伸至山坡地，乙○○、丁○○及甲○○所有建物可免遭拆除，一家大小得
    以有棲身之所，實已符合社會經濟利益。再者，原判決亦斟酌系爭土地位置及價
    值認應以每平方公尺新台幣（下同）二千元計算，乙○○按應有比例分攤後，應
    補償丙○○七萬三千七百四十六元，已符合公平原則並兼顧兩造共有人之利益。
  (三)如依丙○○上訴附圖方案而為分割，則丙○○取得Ｄ部分之土地前方面臨道路，
    後方未延伸至山坡地，緊鄰後方山坡地部分之土地分由乙○○及丁○○所有，土
    地價值顯少，不符合公平原則。
三、證據：除援用第一審所提證據外，並聲請就兩造分配面臨道路及後側山坡地比例
    之價值送中華經建鑑定中心鑑定。
丙、本院依職權勘驗現場，且囑託苗栗縣銅鑼地政事務所派員實施測量。
    理    由
一、共有物之分割，於共有人全體有法律上之利害關係，須共有人全體始得為之，故
    請求分割共有物之訴，屬於民事訴訟法第五十六條第一項所稱訴訟標的，對於共
    同訴訟之各人，必須合一確定者。共同訴訟人丙○○、甲○○對於第一審判決提
    起上訴，係有利於共同訴訟人之行為，依同條項第一款之規定，其效力及於丁○
    ○，應列丁○○為上訴人，合先敘明。
二、本件被上訴人乙○○主張坐落苗栗縣西湖鄉○○段一一一三地號、面積九百一十
    九平方公尺之土地（下稱系爭土地）為兩造所共有，各共有人之應有部分依序為
    ：乙○○一百零八分之三十四、丁○○一百零八分之三十七、甲○○為一百零八
    分之二十八、丙○○為十二分之一，而系爭土地性質上非不能分割，共有人亦無
    不分割之協議，其曾要求全體共有人協議分割，然部分共有人置之不理，爰依民
    法第八百二十三條及第八百二十四條第二項規定，求為准予分割系爭土地之判決
    。上訴人丙○○則以原判決之分割方法太過遷就乙○○及甲○○現在不法之既得
    利益，致伊分得之土地無法蓋房子，請求依附圖二之分割方法，將附圖二之Ｄ部
    分分歸伊所有。上訴人甲○○則請求依附圖三之分割方法，將附圖三之Ｃ部分分
    歸伊所有，且為維護系爭土地之經濟效用，請就丙○○按其應有部分應受分配之
    土地，作價分由其他共有人以金錢補償之，以符合公平正義並維持系爭土地之經
    濟效益。上訴人丁○○則於本院表示願依原判決之分割方法。
三、被上訴人主張兩造共有系爭土地，被上訴人乙○○應有部分為一百零八分之三十
    四，上訴人丁○○、甲○○、丙○○應有部分依序為一百零八分之三十七、一百
    零八分之二十八、十二分之一，系爭土地地目為林，其使用種類尚未編定，非屬
    農業用地，並無不能分割之限制，共有人亦無不分割之協議之事實，業據提出土
    地登記簿謄本（見原審卷第一九九至二一一頁）、苗栗縣銅鑼地政事務所八七地
    所二字第二二０一號函影本（見原審卷第三七０頁）為證，並為上訴人所不爭執
    ，應認為真實。按各共有人得隨時請求分割共有物，但因物之使用目的不能分割
    或契約訂有不分割之期限者，不在此限，民法第八百二十三條第一項定有明文，
    如前所述，系爭土地既無使用目的不能分割或協議不分割之情形，兩造就分割方
    法復未能達成協議，則被上訴人訴請對各共有人為分割共有物之請求，即無不合
    ，應予准許。
四、按共有物分割之方法，應由法院斟酌當事人之聲明、共有物之使用現況、共有物
    之性質、經濟效用及全體共有人之利益等事項，依職權為適當之分配。查系爭土
    地北邊臨省道台一線（下稱台一線），西邊臨苗栗縣一一九號縣道（下稱一一九
    號縣道），乙○○、丁○○、甲○○在系爭土地面臨道路部分分別擁有建物，後
    方則是山坡地，使用情形如附圖四所示：Ａ、Ｂ部分共九十一平方公尺土地上，
    現有乙○○所有之ＲＣ造建物二棟，Ａ為三層樓建物，Ｂ為二層樓建物，其中Ｂ
    建物屋齡約四、五年；Ｃ部分面積五十七平方公尺為丁○○所有之二層樓ＲＣ造
    建物，屋齡約為十五年，Ｄ部分面積五十六平方公尺，為丁○○舖設之水泥空地
    ，；Ｆ部分面積為四十一平方公尺、Ｇ部分面積為八十五平方公尺、Ｈ部分面積
    為六十五平方公尺、Ｉ部分面積為四十七平方公尺，分別有甲○○所有之建物四
    棟，其中Ｆ、Ｇ二建物之一、二層樓房為ＲＣ造，三層為加蓋鐵架屋，屋齡均為
    二十多年，Ｈ為一層樓建物，屋齡為五年，Ｉ為平房作為倉庫使用，屋齡約為三
    十二年；而丙○○在系爭土地上並未有建物等情，業經本院及原法院勘驗屬實，
    有勘驗筆錄（見原審卷第一三五頁、第三八四頁以下、本院卷第五三頁背面至五
    四頁）並有苗栗縣銅鑼地政事務所檢送之土地勘測成果圖在卷可憑。本院斟酌系
    爭土地之現狀、性質、全體共有人對系爭土地之使用情形及對分割方法所陳述之
    意見，為使分割情形與共有人之使用現況相符，以減少分割後對各共有人可能造
    成之損害，且為符合最小建築基地之規定，使各共有人所分得之土地不致成為無
    法建築使用之畸零地，有益獲致系爭土地利用上之最大經濟效用，認為：依系爭
    土地臨接台一線及一一九號縣道之地籍線總長度，附圖一中之（圖二）對照苗栗
    縣銅鑼地政事務所八十七年十月十七日法字第一七六號複丈成果圖（即附圖五）
    第一案所示之分割面積，附圖一中之（圖二）（Ａ）部分及（Ｂ）部分均未超過
    乙○○及丁○○依其應有部分比例所得分配臨道路之寬度，且乙○○所有如附圖
    四所示（Ａ）、（Ｂ）建物均位於附圖一中之（圖二）所示（Ａ）部分面積二百
    九十八平方公尺土地中之前方位置，丁○○所有如附圖四所示（Ｃ）建物及（Ｄ
    ）水泥空地係位於附圖一中之（圖二）所示Ｂ部分面積三百一十五平方公尺土地
    中之前方位置，後方均延伸至山坡地，則依附圖一中之（圖二）所示，由乙○○
    取得（Ａ）部分、由丁○○取得Ｂ部分，尚符合公平原則，且乙○○及丁○○所
    有之建物及水泥空地得以繼續使用，免除渠等可能因土地分割而須拆遷重建所造
    成之不利益，亦符合社會經濟效益。又，依丙○○對系爭土地應有部分之比例，
    其雖僅能分得七十七平方公尺之土地，尚非不得建築使用，為使丙○○所分得之
    土地不致成為無法建築使用之畸零地，本院認為由丙○○取得如附圖一中之（圖
    二）所示甲乙丙丁連線之紅色部分即臨道路面寬十四台尺依地籍線平行面積面積
    七十七平方公尺土地，方能符合系爭土地之經濟上利用價值。系爭土地其餘部分
    面積二百三十八平方公尺土地則應由甲○○取得，如此甲○○尚能保有部分建物
    。甲○○雖提出如附圖三所示之分割方案，惟若採此一方案，雖使甲○○之建物
    得以保存，然若由丙○○分得附圖三所示（Ｄ）部分土地，則大部分皆位於山坡
    地之位置，價值已屬偏低，且其前方臨接一一九號縣道之部分，卻成為狹窄而彎
    曲不方整，在土地之利用價值上顯然不符合經濟效益，對丙○○甚為不公平，故
    不足採。至於丙○○提出如附圖二所示之分割方案，使丙○○、甲○○取得之土
    地均臨道路面，而將系爭土地後方大部分之山坡地歸由丁○○取得，對丁○○顯
    然不公平，亦不足採。綜上所述，本院認應依附圖一中之（圖二）所示：由乙○
    ○取得（Ａ）部分面積二百八十九平方公尺土地，由丁○○取得（Ｂ）部分面積
    三百一十五平方公尺土地，由丙○○取得甲乙丙丁連線之紅色部分面積七十七平
    方公尺土地，由甲○○取得Ｃ部分及Ｄ部分（不含甲乙丙丁連線之紅色部分）面
    積二百三十八平方公尺土地，較為妥適。
五、次按法院裁判分割共有物，除應斟酌各共有人之利害關係，及共有物之性質外，
    尚應斟酌共有物之價格，倘共有人中有不能按其應有部分受分配，或所受分配之
    不動產，其價格不相當時，法院非不得命以金錢補償之，最高法院五十七年台上
    字第二一一七號判例參照。經查，本件依上所述，採行如附圖一中之（圖二）所
    示之分割方式，將其中（Ａ）部分面積二百八十九平方公尺分予乙○○，（Ｂ）
    部分面積三百十五平方公尺分予丁○○，甲乙丙丁連線紅色部分面積七十七平方
    公尺分予丙○○，（Ｃ）部分及（Ｄ）部分（不含甲乙丙丁連線紅色部分）面積
    二百三十八平方公尺分甲○○，雖較符合系爭土地之經濟上利用價值，且各共有
    人均能按其應有部分比例分配取得系爭土地之面積，惟各共有人取得之土地所面
    臨之道路寬度不一、土地形狀非皆方正整齊及取得山坡地之面積亦有不同，均影
    響各共有人取得土地之價值，查本件雖因上訴人不願繳納鑑定費，以致無法進行
    鑑定事由（見本院卷第一二八頁，八十九年五月二十日中華經建鑑定中心（八九
    ）經建字第０五二０號函），惟各共有人間之補償事宜仍應由本院依職權審酌。
    經查乙○○及丁○○依本判決所各分得之土地，均係臨路面寬度較寬之台一線，
    相較於甲○○及丙○○取得之土地，係臨路面寬度較窄之一一九號縣道，則乙○
    ○及丁○○取得之土地價值應較甲○○及丙○○取得之土地價值為高；又，丙○
    ○取得之土地雖係面臨路面寬度較窄之一一九號縣道，然其分得之土地地形方正
    完整，且無須分擔系爭土地之山坡地部分，則丙○○取得之土地價值應較甲○○
    取得之土地價值為高，故應對甲○○加以補償。補償之金額因本件無法進行鑑定
    ，本院斟酌本判決之分割方式將使丙○○取得之土地可為建築使用，卻因而減縮
    甲○○取得之土地臨接一一九號縣道部分之寬度、增加甲○○取得之山坡地部分
    之面積，換言之，若依應有部分比例分配臨道路之寬度而為分割時，丙○○可能
    因取得狹長之土地而難以利用之不利益，將因本判決之分割方式而轉予甲○○。
    查系爭土地八十七年之公告現值每平方公尺雖僅為九百元，有地價證明書一紙為
    證（見原審卷第四二０之一頁），惟乙○○、丁○○及甲○○均曾表示若丙○○
    願出售其應有部分面積七十七平方公尺之土地，願共同以九十萬元購買（見原審
    卷第三八五頁），渠等既願以每平方公尺約一萬二千元之價格向丙○○購買其應
    有部分之土地，是應認系爭土地之價值較公告現值為高。本院審酌若依附圖五第
    一案所示之分割方式，依丙○○之應有部分比例分配臨道路之寬度而為分割，使
    丙○○取得附圖五第一案所示（Ｄ）部分之土地時，（Ｄ）部分之土地每平方公
    尺之價值低於（Ａ）、（Ｂ）部分土地每平方公尺二千元計算為合理，是以（Ｄ
    ）部分土地面積共七十七平方公尺計算，其相較於分得（Ａ）、（Ｂ）部分之土
    地，其價值已減少十五萬四千元，則丙○○若分得此（Ｄ）部分之土地，其價值
    顯然低於其應有部分之價值，而未能按其應有部分受分配，應由增加價值之乙○
    ○及丁○○以金錢補償之，然此不利益已因本判決之分割方式而移轉至甲○○，
    故應補償甲○○。參酌民法第八百二十五條規定：「各共有人，對於他共有人因
    分割而得之物，按其應有部分，負與出賣人同一擔保責任」，是就土地分得價值
    減少十五萬四千元之甲○○，自應由分得土地價值增加之乙○○及丁○○按其應
    有部分之比例（即三十四比三十七）予以分攤，是乙○○應分攤七萬三千七百四
    十六元，丁○○應分攤八萬零二百五十四元。
六、末按民法第八百二十四條第三項規定「以原物為分配時，如共有人中有不能按其
    應有部分受分配者，得以金錢補償之」，係指共有人已就原物受分配，但其受配
    部分較其應有部分計算者為少之情形而言，若將原物全部分配予共有人中之一人
    或數人，而對其餘共有人全不予分配，僅以金錢補償者，則非裁判分割之方法。
    此觀同條第二項第一款規定「以原物分配於各共有人」而自明（最高法院六十二
    年台上字第二五七五號判例參照）。本件既採以原物分配於各共有人之裁判分割
    方式，則依上開判利意旨，甲○○及丁○○主張將丙○○應得部分土地核定地價
    交由其他共有人承受之方式，非屬裁判分割之方法，委無足採。
七、綜上所述，被上訴人本於共有之法律關係，訴請分割系爭土地，洵屬正當，應予
    准許。惟原判決之分割方法，未使丙○○取得之土地得以建築使用，尚有未洽，
    ，上訴意旨指摘原判決不當，求予廢棄改判，為有理由，應由本院將原判決廢棄
    改判如主文第二項所示。
據上論結，本件上訴為有理由，依民事訴訟法第四百五十條、第八十一條、第八十五
條第一項但書，判決如主文。
中      華      民      國    八十九    年      十      月     三十一   日
                                民事第十五庭
                                    審判長法  官  蘇  永  宜
                                          法  官  李  錦  美
                                          法  官  陳  昆  煇
右正本係照原本作成。
如不服本判決，應於收受送達後二十日內向本院提出上訴書狀，其未表明上訴理由者
，應於提出上訴後二十日內向本院補提理由書狀（均須按他造當事人之人數附繕本）
上訴時應提出委任律師或具有律師資格之人之委任狀；委任有律師資格者，另應附具
律師及格證書及釋明委任人與受任人有民事訴訟法第四百六十六條之一第一項但書或
第二項（詳附註）所定關係之釋明文書影本。
中      華      民      國    八十九    年      十一    月      四      日
                                          書記官  顧  正  榕
附註：
民事訴訟法第四百六十六條之一（第一項、第二項）：
對於第二審判決上訴，上訴人應委任律師為訴訟代理人。但上訴人或其法定代理人具
有律師資格者，不在此限。
上訴人之配偶、三親等內之血親、二親等內之姻親，或上訴人為法人、中央或地方機
關時，其所屬專任人員具有律師資格並經法院認為適當者，亦得為第三審訴訟代理人
。


司法院資訊處製作；財團法人民間司法改革基金會備份。
